臺灣高等法院民事判決　　　　　　　　 99年度重上字第386號
上　訴　人　林景龍
訴訟代理人　王惠光律師
　　　　　　金志雄律師
上 一 人
複代理人　　羅啟恒律師
被上訴人　　陸振翮
訴訟代理人　林鳳秋律師
複代理人　　陳立婕律師
上列當事人間分配合夥利益等事件，上訴人對於中華民國99年4
月16日臺灣士林地方法院98年度重訴字第232號第一審判決提起
上訴，本院於100年6月7日言詞辯論終結，判決如下：
    主  文
原判決廢棄。
被上訴人在第一審之訴及假執行之聲請均駁回。
第一、二審訴訟費用由被上訴人負擔。
    事實及理由
一、上訴人聲明：如主文所示。
    被上訴人聲明：上訴駁回。
二、被上訴人起訴主張：伊為國軍退除役官兵輔導委員會台北榮
    民總醫院（下稱台北榮民總醫院）醫師，兩造於民國87年間
    向美國原廠洽談「Amplatzer心房中隔缺損關閉器」（下稱
    系爭心房關閉器）之合夥代理進口事宜。88年間美國原廠同
    意後，上訴人以系爭心房關閉器有投資上之風險，要伊至少
    承擔一半合夥所需資金，經協商後約定兩造各投資新台幣（
    下同）100萬元，合夥經營系爭心房關閉器之台灣代理、輸
    入、銷售等業務，而以上訴人為負責人之鼎昱科技有限公司
    （下稱鼎昱公司）名義辦理進口及代理業務，並約定每年合
    夥利益之分配，依銷售所得扣除相關營運成本後兩造均分。
    伊於88年5月31日將合夥資金100萬元，匯至鼎昱公司帳戶，
    嗣後上訴人亦於每年農曆年前，支付合夥利益予伊。然自95
    年起，上訴人竟不依約支付94年起之合夥利益，雖經伊於96
    年10月26日、同年11月7日，委請律師函知上訴人處理合夥
    帳簿查閱及給付合夥分配利益等事宜，然均未獲回應。伊得
    請求上訴人給付自94年12月1日起至97年11月30日止之合夥
    利益分配1,242萬元。爰依合夥約定及民法第676條規定，求
    為命上訴人給付1,242萬元，及自起訴狀繕本送達翌日起至
    清償日止，按年息5％計付利息之判決。
    上訴人則以：伊所經營之鼎昱公司，成立於82年間。鼎昱公
    司於87、88年間欲經營系爭心房關閉器業務，因須經行政院
    衛生署之核准，被上訴人為台北榮民總醫院系爭心房關閉器
    人體試驗計劃之主持醫師，便藉此向伊要求好處，而以借貸
    為名目，於88年5月31日匯款100萬元至鼎昱公司之帳戶。伊
    因被上訴人之需索，自90年至94年間，先後多次匯款給被上
    訴人，並因被上訴人罹癌要求返還原匯款，而於91年2月19
    日將100萬元退還給被上訴人，兩造間並無合夥關係。系爭
    心房關閉器於91年12月27日才獲衛生署核准上市，倘兩造間
    為合夥關係，怎可能在還沒有上市獲取盈餘之前就分配利潤
    ，伊前匯款給被上訴人並非合夥利潤分配。被上訴人係系爭
    心房關閉器人體試驗計劃之主持醫師，就該人體試驗計劃而
    言，係立於衛生署所委託之鑑定人，甚至類同於法院法官之
    角色，依民法第71條及72條規定，兩造間不可能成立合夥關
    係，且亦無合夥之合意。被上訴人以伊所書寫之便條作為兩
    造合夥之依據，但該便條並無收入、成本、費用、盈餘之結
    算，且數年期間只有一張項目不明之便條，上面還打了很多
    問號，倘如被上訴人所稱該便條係兩造合夥之結算書，則依
    該便條內容所示，合夥亦已經結算完畢。退步言之，縱認兩
    造成立合夥，因系爭心房關閉器之進貨成本不一，售價也不
    一，被上訴人以單一售價減掉單一進貨價作為盈餘計算基礎
    ，亦有疑問等語，資為抗辯。
三、兩造不爭執之事實：
（一）被上訴人於88年5月31日將100萬元匯入上訴人擔任負責人
      之鼎昱公司合作金庫銀行帳戶（見原審士調卷8頁）。
（二）上訴人以匯款或支票給付被上訴人合計221萬9,000元如下
      ：
      90年1月15日：30萬元（匯款）。
      91年2月19日：100萬元（支票）。
      92年1月30日：20萬元（支票）。
      93年1月20日：30萬元（匯款）。
      93年1月20日：2萬8,000元（匯款）。
      94年2月3日：30萬元（匯款）。
      94年2月3日：9萬1,000元（匯款。、為同一張匯款
        單）。
（三）上訴人曾於兩造會面時，書寫便條一張（見原審士調卷11
      頁、重訴卷第2宗204頁）交付被上訴人。
（四）鼎昱公司於81年3月31日經臺北縣政府核准營利事業登記
      ，經營醫療器材批發零售、進出口貿易、代理經銷等業務
      （見原審士調卷10、31頁）。
（五）系爭心房關閉器須經人體試驗，並經衛生署發證許可後始
      可進口販賣。
（六）前項人體試驗計畫台北榮民總醫院之主持醫師為被上訴人
      ，另國立台灣大學醫學院附設醫院亦同時施行該人體實驗
      計畫。
（七）衛生署醫事審議委員會審查通過系爭心房關閉器之人體試
      驗，係依據前項主持醫師之結案報告。
（八）前述主持醫師之試驗報告如為負面，則系爭心房關閉器人
      體試驗計畫將不會獲得通過審查。
（九）鼎昱公司於87年7月1日出具承諾書予台北榮民總醫院，載
      明同意提供系爭心房關閉器供被上訴人作臨床試驗之用（
      見原審卷第1宗98頁），並於同日繳納人體試驗審查費（
      見同上卷130頁之繳款通知單及收據）。台北榮民總醫院
      於87年8月10日開立同意臨床試驗證明書，載明該院人體
      試驗委員會審查通過系爭心房關閉器人體試驗計畫（見同
      上卷99頁）。衛生署醫事審議委員會醫療技術小組88年2
      月4日第37次會議決議：通過系爭心房關閉器人體試驗申
      請案（見原審卷第3宗8-11頁）。衛生署88年3月16日衛署
      醫字第88014575號函台北榮民總醫院，准予施行系爭心房
      關閉器人體試驗計畫（見同上卷15-16頁）。衛生署醫事
      審議委員會醫療技術小組89年12月7日第44次會議決議：
      通過系爭心房關閉器人體試驗結案報告（見同上卷17-20
      頁）。同上小組90年12月21日第49次會議決議：同意解除
      系爭心房關閉器臨床試驗，納入「昂貴或具有危險儀器」
      管理（見同上卷24-27頁）。
（十）系爭心房關閉器經衛生署於91年12月27日以衛署醫器輸字
      第010174號核發許可證。
（十一）被上訴人於91年2月5日因罹患肝癌，接受手術治療。
（十二）被上訴人於96年10月26日以律師函通知上訴人出面處理
        合夥帳簿查閱等事宜，再於96年11月7日寄發郵局存證
        信函，均經上訴人收受（見原審士調卷13-17頁）。
（十三）系爭心房關閉器之人體試驗通過審查前，倘主持醫師提
        出新意見，衛生署將重新審查。
四、被上訴人主張兩造成立合夥經營系爭心房關閉器之共同事業
    ，為上訴人所否認，被上訴人所為主張是否有理，論述如下
    ：
（一）經查上訴人在原審業已抗辯被上訴人為系爭心房關閉器臨
      床實驗之主持醫師，被上訴人所提供之臨床實驗結果係衛
      生署審查核准系爭心房關閉器與否之依據，若其與申請核
      准之廠商有合夥約定，依民法第72條違反公序良俗為無效
      等語（見原審卷第3宗64頁）。被上訴人主張兩造在原審
      已協議簡化爭點，依民事訴訟法第270條之1第3項規定，
      上訴人應受拘束，及依同法第447條規定，上訴人在第二
      審程序不得提出上開抗辯云云；惟查上訴人所為上開抗辯
      關係兩造間成立合夥效力之判斷，係屬「兩造是否成立合
      夥」爭點之應判斷事項，非屬提出新攻擊防禦方法，被上
      訴人主張上訴人在第二審程序不得提出上開抗辯云云，為
      不足採。合先說明。
（二）按依民法第72條規定，法律行為，有背於公共秩序或善良
      風俗者，無效。所謂法律行為有背於公共秩序或善良風俗
      者無效，乃指法律行為本身違反國家社會一般利益及道德
      觀念而言（最高法院69年台上字第2603號判例參照）。又
      依93年4月28日修正前醫療法第44條第2項規定，醫療機構
      及其人員，不得利用業務上機會，收受商人饋贈或獲取其
      他不正當利益（現行醫療法第61條第2項規定為：醫療機
      構及其人員，不得利用業務上機會獲取不正當利益）。同
      法第7條規定：本法所稱人體試驗，係指醫療機構依醫學
      理論於人體施行新醫療技術、藥品或醫療器材之試驗研究
      （現行法第8條第1項規定為：本法所稱人體試驗，係指醫
      療機構依醫學理論於人體施行新醫療技術、新藥品、新醫
      療器材及學名藥生體可用率、生體相等性之試驗研究）。
      92年1月29日修正前同法第56條第1項規定：為提高國內醫
      療技術水準及醫療，或預防疾病上之需要，教學醫院得擬
      訂計畫，報請中央衛生主管機關核准，或經中央衛生主管
      機關委託者，得施行人體試驗（現行法第78條第1項前段
      規定為：為提高國內醫療技術水準或預防疾病上之需要，
      教學醫院經擬定計畫，報請中央主管機關核准，或經中央
      主管機關委託者，得施行人體試驗）。另依95年6月20日
      修正前醫療法施行細則第2條規定：本法第7條所定於人體
      施行新醫療技術、藥品或醫療器材之試驗研究，以合於左
      列情形之一者為限：一、在國內或國外業經實驗室、動物
      實驗研究，有相當文獻發表者。二、國外主要國家在人體
      試驗階段者。三、其他經中央衛生主管機關認可者。89年
      3月27日修正前同細則第50條規定：教學醫院依本法第56
      條第1項規定擬定之人體試驗計畫，應載明左列事項：一
      、試驗主題。二、試驗目的。三、試驗方法。（一）接受
      試驗者標準及數目。（二）試驗設計及進行方法。（三）
      試驗期限及進度。（四）追蹤或復健計畫。（五）評估及
      統計方法。四、試驗主持人及主要協同人員之學、經歷及
      其所受訓練之背景資料。五、有關文獻報告及其證明文件
      。六、所需藥品或儀器設備，包括必須進口之藥品或儀器
      名稱、數量。七、預期試驗效果。八、可能傷害及處理。
      前項計畫，教學醫院應先提經有關醫療科技人員、法律專
      家及社會工作人員會同審查通過後，報請中央衛生主管機
      關核准，計畫變更時亦同。95年6月20日修正前同細則第
      51條規定：中央衛生主管機關得於人體試驗施行期間，命
      教學醫院提出試驗情形報告，認有安全之虞者，得停止其
      試驗。教學醫院於人體試驗完成時，應製作試驗報告，報
      請中央衛生主管機關核備（另按人體試驗管理辦法係於98
      年12月14日發布施行）。自前述有關人體試驗之規範，可
      知：人體試驗係於人體施行新醫療技術、藥品或醫療器材
      之試驗研究；且係為提高國內醫療技術水準及醫療或預防
      疾病上之需要，由教學醫院擬定計畫，報請中央衛生主管
      機關核准或經中央衛生主管機關委託施行；人體試驗主持
      人應具有一定之學、經歷，俾足以因應人體試驗之可能傷
      害及處理；中央衛生主管機關，認有安全之虞者，並得停
      止其試驗，足見人體試驗具有風險，應確實評估其醫療效
      能及安全性。且因國民健康，關乎國家立國之根本，並屬
      公領域之範疇。為引進新醫療器材等而施行之人體試驗與
      國民健康之維護，關係頗切，故分別於上開醫療法令，作
      詳細規範，使從事人體試驗之教學醫院及醫療機構知所遵
      循，以昭慎重，人體試驗計劃之主持人亦應遵守上開規範
      ，乃屬當然。
（三）經查被上訴人主張兩造成立合夥之經過為：伊原係協助捷
      華公司取得系爭心房關閉器之外國原廠代理，嗣捷華公司
      因故退出後，伊乃於87年3月間推薦上訴人及鼎昱公司接
      替，雙方即開始洽談並進行相關事宜；其後上訴人以鼎昱
      公司之名義委託伊為台北榮民總醫院「經心導管關閉器治
      療心房中隔缺損」研究計畫主持人，伊受上訴人以鼎昱公
      司名義委託提出臨床試驗計劃，於87年7月6日經台北榮民
      總醫院審查通過；88年6月開始進行臨床試驗前，上訴人
      以系爭心房關閉器尚在人體試驗階段，經營有風險，要求
      伊出資合夥所需資金之二分之一即100萬元，以鼎昱公司
      名義購買全部臨床試驗醫療器材20組，伊需完成臨床試驗
      ，並協助進行未來市場之推廣，上訴人亦承諾出資100萬
      元，所獲利益雙方均分，往後將以鼎昱公司名義對外經營
      雙方合夥之系爭心房關閉器相關業務，伊乃於88年5月1日
      依約將合夥資金100萬元匯予上訴人；兩造互約出資之目
      的係為經營系爭心房關閉器之共同事業，合夥契約係於87
      年1月開始（見原審卷第1宗91頁起、122頁起、134頁背面
      、156頁背面、268頁起、第3宗31頁起、本院卷152頁背面
      起言詞辯論意旨狀）。上訴人則陳述：兩造於系爭心房關
      閉器人體試驗期間階段有合夥關係，當時被上訴人要求投
      資，基於被上訴人是人體試驗計畫主持人，伊無法拒絕與
      被上訴人合夥，但合夥於91年2月19日伊退還被上訴人100
      萬元時結束等語（見本院卷81頁背面）。
（四）被上訴人主張兩造就經營系爭心房關閉器之業務成立合夥
      ，上訴人亦自認伊無法拒絕與被上訴人合夥，是兩造間就
      系爭心房關閉器之經營成立合夥關係，堪予認定。另觀諸
      鼎昱公司於87年7月1日出具承諾書予台北榮民總醫院，載
      明同意提供系爭心房關閉器供陸振翮（即被上訴人）作臨
      床試驗之用等語（見原審卷第1宗98頁），經核與前述被
      上訴人主張兩造洽談取得系爭心房關閉器外國原廠代理，
      由上訴人以鼎昱公司名義委託伊為台北榮民總醫院「經心
      導管關閉器治療心房中隔缺損」研究計畫主持人，伊受上
      訴人委託提出臨床試驗計劃一節相符，應認兩造係於87
      年7月1日已成立合夥。惟依被上訴人所為陳述觀之，伊顯
      係基於謀求利益之目的，發動與上訴人合夥經營系爭心房
      關閉器之共同事業，且係受上訴人之委託而為台北榮民總
      醫院上開研究計畫主持人，並受上訴人委託提出臨床試驗
      計劃施行人體試驗；揆諸前揭說明（見「（二）」所載）
      ，被上訴人所為已然違反93年4月28日修正前醫療法第44
      條第2項關於醫療機構之人員，不得利用業務上機會獲取
      不正當利益之規定；又其係受上訴人之委託為兩造合夥事
      業之經營而提出臨床試驗計劃，即難認係基於提高國內醫
      療技術水準或預防疾病上之需要而施行人體試驗；況被上
      訴人既係基於經營合夥共同事業獲取私人利益之目的而施
      行人體試驗，自以其所施行之人體試驗通過審查為前提，
      則須難期待其完整揭露關於該人體試驗施行期間發生異常
      或不良事件之資訊，及確實評估系爭心房關閉器之醫療效
      能及安全性。雖系爭心房關閉器嗣經衛生署於91年12月27
      日以衛署醫器輸字第010174號核發許可證，惟此並不影響
      被上訴人係基於經營合夥共同事業謀求私人利益之目的而
      施行人體試驗之行為意思。按於人體施行新醫療器材之試
      驗研究攸關病人之權益及國民健康之維護，被上訴人身為
      醫師，上訴人為醫療器材之負責人，被上訴人利用業務上
      機會與上訴人為圖私利合夥經營買賣系爭心房關閉器之事
      業，並受上訴人之委託而提出臨床試驗計劃施行人體試驗
      ，難以期待被上訴人能提出公正客觀之人體試驗報告，且
      顯有礙醫療事業之健全發展及有罔顧病人權益及國民健康
      之虞，並違背增進國民健康之醫療目的，兩造間所為合夥
      約定，已顯然違反國家社會一般利益及道德觀念，有背於
      公序良俗，依民法第72條規定，應為無效。上訴人抗辯兩
      造間之合夥違背公序良俗而無效，應屬有據。
五、依上所述，兩造關於合夥經營系爭心房關閉器買賣之約定既
    屬違背公序良俗而無效，被上訴人請求上訴人給付合夥分配
    利益，即屬無據。被上訴人既不得請求上訴人給付合夥分配
    利益，其提出上訴人所書之便條（見原審士調卷11頁，同原
    審重訴卷第1宗29-32頁、第2宗204-208頁整證6）主張該記
    載係兩造分配合夥利益之計算（見本院卷41頁背面），暨主
    張系爭心房關閉器自94年12月1日起至97年11月30日銷售數
    量為1,242套，每套售價15萬元，每套淨利2萬元，依兩造出
    資比例各為1／2計算，伊得請求分配1／2之淨利1,242萬元
    云云，即毋庸審酌。
六、綜上，被上訴人主張兩造就經營系爭心房關閉器成立合夥，
    依合夥約定及民法676條規定，請求上訴人給付1,242萬元，
    及自起訴狀繕本送達翌日起至清償日止，按年息5％計算之
    利息，為無理由，不應准許。原審為上訴人敗訴之判決，併
    為假執行之宣告，尚有未洽；上訴意旨指摘原判決不當，求
    予廢棄改判，為有理由。
七、兩造其餘之攻擊或防禦方法及未經援用之證據，經本院斟酌
    後，認為均不足以影響本判決之結果，無逐一詳予論駁之必
    要。併此敘明。
八、據上論結，本件上訴為有理由，依民事訴訟法第450條、第
    78條，判決如主文。
中    華    民    國   100    年    6     月    28    日
                    民事第八庭
                        審判長法  官 許正順
                              法  官 蘇芹英
                              法  官 鄭威莉
正本係照原本作成。
如不服本判決，應於收受送達後20日內向本院提出上訴書狀，其
未表明上訴理由者，應於提出上訴後20日內向本院補提理由書狀
（均須按他造當事人之人數附繕本）上訴時應提出委任律師或具
有律師資格之人之委任狀；委任有律師資格者，另應附具律師資
格證書及釋明委任人與受任人有民事訴訟法第466條之1第1項但
書或第2項（詳附註）所定關係之釋明文書影本。如委任律師提
起上訴者，應一併繳納上訴審裁判費。
中    華    民    國   100    年    6     月    28    日
                               書記官 李垂福
附註：
民事訴訟法第466條之1（第1項、第2項）：
對於第二審判決上訴，上訴人應委任律師為訴訟代理人。但上訴
人或其他法定代理人具有律師資格者，不在此限。
上訴人之配偶、三親等內之血親、二親等內之姻親，或上訴人為
法人、中央或地方機關時，其所屬專任人員具有律師資格並經法
院認為適當者，亦得為第三審訴訟代理人。